臺灣高等法院臺南分院刑事判決
上　訴　人　臺灣臺南地方法院檢察署檢察官
被　　　告　乙 ○ ○
上列上訴人因被告違反稅捐稽徵法等案件，不服臺灣臺南地方法
院九十年度訴字第六０六號中華民國九十年八月二十一日第一審
判決（起訴案號：臺灣臺南地方法院檢察署九十年度偵字第二０
三七號），提起上訴，判決後，最高法院發回更審，本院判決如
下：
    主  文
原判決撤銷。
乙○○公司負責人為納稅義務人以不正當方法逃漏稅捐，處有期
徒刑貳月，如易科罰金，以佰元折算壹日。又行使從事業務之
人，明知為不實之事項，而登載於其業務上作成之文書，足以生
損害於公眾及他人，處有期徒刑肆月，如易科罰金，以參佰元折
算壹日。應執行有期徒刑伍月，如易科罰金，以佰元折算壹日
。緩刑貳年。
      事      實
一、乙○○前係址設台南縣永康市○○路六八九之六十九號十四
    樓源揮鋼鐵有限公司（下簡稱源揮公司）之負責人及從事業
    務之人，乃係依法應納稅之義務人，負有據實製作各類所得
    扣繳暨免扣繳憑單之義務。明知被害人甲○○於民國（下同
    ）八十五年間，雖在其公司之下包商丙○處工作及支薪，一
    年所支領之薪資為新台幣（下同）約二十萬元，為圖逃漏營
    利事業所得稅，竟登載甲○○於八十五年度一月至十二月份
    ，每月薪資所得新台幣（以下同）自二萬九千元至三萬五千
    元不等之八十五年度薪資表，委由不知情之會計人員王麗鈴
    填製不實之扣繳憑單，進而持向財政部台灣省南區國稅局提
    出申報營利事業所得稅，計向其領取薪資所得為三十八萬元
    ，據以製成各類所得扣繳暨免扣繳憑單持以向國稅局新化稽
    徵所提出申報之事實，以詐術向財政部台灣省南區國稅局新
    化稽徵所（下簡稱國稅局新化稽徵所）提出申報，使之營業
    成本增加十八萬元，營利所得減少，以此方法逃漏營利事業
    所得稅四萬五千元，足以生損害於甲○○及稅捐稽徵機關對
    於稅捐稽徵之正確性。嗣經甲○○接獲稅捐稽徵之扣繳憑單
    後，提出告發而查獲上情。
二、案經甲○○訴由財政部臺灣省南區國稅局旗山稽徵所移送臺
    灣臺南地方法院檢察署檢察官偵查起訴。
      理      由
一、訊據被告乙○○對源揮公司於八十五年度以甲○○名義申報
    其薪資所得為三十八萬元，據以製成各類所得扣繳暨免扣繳
    憑單持以向國稅局新化稽徵所提出申報之事實，固不否認，
    惟辯稱：伊確實有發放申報薪資之數額，但所發放之薪資均
    由當時承攬源揮公司之工頭丙○單獨前來領取，並非直接發
    放給工人，因此個別工人實際領得之薪資伊並不清楚，待報
    稅之際，則由工頭丙○提出工人身分資料及工人領得薪資供
    伊申報，伊並無業務上登載不實及逃漏稅捐之犯行等語。
二、惟查甲○○雖跟隨丙○在被告公司工作，但屬零散工，一年
    所得額不超過二十萬元等情，迭據甲○○於偵查、原審及本
    院上訴審及本院審理中供述明確（詳八十九年發查字第五八
    六號卷第十八頁、第十九頁第二十五頁，原審卷第二十一頁
    、第二十二頁、上訴卷第三十九頁至第四十三頁），證人甲
    ○○在本院亦證稱「整年頂多也十多萬元」（本院卷第三十
    五頁），核與證人丙○供證：伊只拿身分證影本給被告報稅
    ，薪資表之金額非伊填寫等情相符（詳偵字第二０三七號卷
    第三十三頁、原審卷第六十三頁、上訴卷第四十二頁、本院
    卷三十八頁），復有被告提出之八十五年度薪資表一份、國
    稅局旗山稽徵所提出之甲○○名義之各類所得扣繳暨免扣繳
    媒體申報資料、國稅局綜合所得稅八十五年度未申報核定通
    知書各一份附卷可稽，至甲○○於八十五年度向被告領取之
    薪資，究竟若干？雖甲○○或稱二十萬元、或稱十餘萬元不
    等，本院依有利於被告計算為二十萬元，其多報十八萬元部
    分，計逃漏營利事業所得稅四萬五千元，此有財政部臺灣省
    南區國稅局新化稽徵所九十一年二月七日南區新化審字第０
    九一０００九０四一號函可按（附於本院上訴卷第五十頁）
    。
三、被告雖以前詞置辯，並舉證人即被告公司之工地主任黃健鴻
    、會計王麗玲（改名為王寶穗）為證，經查：
    （一）黃健鴻僅證稱：公司與工頭約好按噸計算工資，承包
          工頭向公司請領工資，再發給工人，公司未直接發給
          工人，申報薪資資料由會計負責，而會計王寶穗證稱
          ：伊曾離職再回任，只管公司零用金，報稅由會計師
          處理，工人身分證等資料均由老闆乙○○提供，伊不
          清楚（以上詳原審卷第四十四頁至四十六頁、第五十
          九頁），所供尚難為被告有利之證明。
    （二）至被告所辯伊據實報稅云云，證人丙○證稱：「……
          有把七、八個人的資料交給源揮公司，因為當時林炳
          光告訴我要報薪資，要我提出工人身分證資料，所以
          我才向工人要，但不是全部的工人都有給我。」「大
          概還有三個人，因為他們沒有辦法提出身分資料。」
          「（問：被告有無支付工資？有無積欠？）都有照實
          給付，沒有積欠。」（見第一審卷第六十二頁）核與
          上訴人所供：「（問：根據什麼資料製作上去？）實
          際領多少報上去的，工人的工資是以平均數報上去。
          他有十幾個工人，實際報八、九人而已。」「我是以
          給丙○的錢報稅，沒有漏報。……」（見原審卷第五
          十八、五十九頁）。是確有三個人之身分資料缺乏，
          其餘之人則有可能被以少報多方式申報無訛，且就巫
          玉成而言，確有受虛報薪資致應納稅之損害，又稅捐
          稽徵法第四十一條所稱納稅義務人以詐術或其他不正
          當方法逃漏稅捐者，衹須納稅義務人以詐術或其他不
          正當方法逃漏任何稅捐者，即應適用，況被告身為企
          業負責人，對該公司是否有請工人﹖發放工資多少﹖
          期間多久﹖乃企業經營核算成本之基本要件，加以報
          稅時，有一定之會計稽核程序，若被告不知情而故予
          虛增所得，此在正常報稅情況根本不可能發生，是被
          告所為顯與常情有悖，更何況被告於本院審理時亦供
          認有將甲○○之薪資「以少報多」之情形（見本院卷
          四十頁），且被告並無法提出甲○○及丙○究係向其
          領得若干工資款之資料供以查證，是被告所辯顯係卸
          責之詞，不足採信，犯行應堪認定。
四、查公司為法人，公司負責人為自然人，二者在法律上並非同
    一人格主體。公司負責人為公司之代表，其為公司所為行為
    ，應由公司負責。故公司負責人為公司以不正當方法逃漏稅
    捐，因納稅義務人為公司，其所觸犯稅捐稽徵法第四十一條
    之罪之犯罪或受罰主體，仍為公司，而非公司負責人，僅因
    公司於事實上無從擔負自由刑之責任，基於刑事政策上之考
    慮，同法第四十七條第一款將納稅義務人之公司應處徒刑之
    規定，轉嫁於公司負責人。是公司負責人依該條款而適用徒
    刑之處罰，乃屬代罰之性質，並非因其本身之犯罪而負行為
    責任。再「稅捐稽徵法第四十一條之處罰對象為納稅義務人
    ，同法第四十七條，則將納稅義務人為公司或商號之責任，
    基於刑事政策之考慮，於其應處徒刑範圍，轉嫁於公司或商
    號負責人，故於此種情形而受罰之公司或商號負責人，乃屬
    『代罰』，其個人因非納稅義務人，故無論公司或商號負責
    人有無犯意，因同法第四十七條規定，仍應予處罰。」（最
    高法院九十一年度臺上字第二五五一號判決意旨參照）。查
    納稅義務人公司係稅捐稽徵法第四十一條規定之納稅義務人
    ，被告係公司之負責人，依稅捐稽徵法第四十七條第一款「
    本法關於納稅義務人應處徒刑之規定，於公司法規定之公司
    負責人適用之」之規定，即為應受罰之代罰主體。則被告利
    用不知情之會計員以不實之告訴人扣繳憑單及公司年度各類
    所得扣繳暨免扣繳憑單申報書，持向財政部國稅局報稅，藉
    以逃漏公司稅捐部分，自應依稅捐稽徵法第四十七條第一款
    、第四十一條規定，依詐術逃漏稅捐罪論處。又刑法第五十
    五條所規定之牽連犯，必須同一人犯一罪而其方法或結果行
    為另犯他罪名，始克相當；亦即必須同一犯罪主體之二個以
    上犯罪行為間，具有目的與方法，或目的與結果之關係，始
    得從一重處斷。公司負責人為納稅義務人之公司以不正當方
    法逃漏稅捐，既非稅捐稽徵法第四十一條之犯罪或受罰主體
    ，僅依同法第四十七條第一款之規定，代替公司受徒刑之處
    罰，自與其本身為犯罪主體所犯其他罪名間，不具牽連犯關
    係，且公司又非如自然人有犯罪意思，與共同正犯須二人以
    上對於犯罪有意思聯絡之觀念不相容。故非公司負責人參與
    公司上述各種犯罪之實施，亦不能依刑法第三十一條第一項
    以共同正犯論。被告為公司負責人，所犯刑法第二百十六條
    、第二百十五條之行使業務上文書登載不實罪，及稅捐稽徵
    法第四十七條第一款、第四十一條之公司負責人為納稅義務
    人之公司以詐術逃漏稅捐罪間，依上開說明，自不構成牽連
    犯關係，應併合處罰（最高法院八十四年度臺非字第一二二
    號判決、八十八年度臺非字第一四九號判決、九十一年度臺
    上字第三一三０號判決意旨參照）。
五、被告為源揮公司之負責人，為納稅義務人及從事業務之人，
    明知甲○○於八十五年間，向其領取薪資所得僅約二十萬元
    ，未達三十八萬元，為圖逃漏營利事業所得稅，竟利用不知
    情之會計，登載向其領取薪資所得為三十八萬元之薪資表，
    持向國稅局新化稽徵所提出申報逃漏營利事業所得稅，足以
    生損害於甲○○及稅捐稽徵機關對於稅捐稽徵之正確性。核
    被告所為係犯刑法第二百十六條、第二百十五條之行使業務
    登載不實文書罪及稅捐稽徵法第四十一條以不正當方法逃漏
    稅捐罪，並應依同法第四十七條規定論處。其利用不知情之
    會計人員王麗鈴犯刑法第二百十五條之業務登載不實文書罪
    為間接正犯，又其偽造之低度行為為行使行為所吸收，不另
    論罪。被告所犯行使業務登載不實文書罪及稅捐稽徵法第四
    十一條以詐術逃漏稅捐罪間，無方法結果之牽連關係，應分
    論併罰，其中稅捐稽徵法第四十一條規定部分，並應依同法
    第四十七條規定論處。公訴人認為應論以牽連犯，從一重處
    斷，尚有未當，併此敘明。
六、按刑法第四十一條業經立法院於民國九十年元月四日修正，
    將易科罰金之適用範圍擴大為五年以下有期徒刑之罪，並明
    定併合處罰之數罪，如各罪均得易科罰金者，其應執行之刑
    逾六個月時，亦得適用之，並經總統於九十年一月十日公佈
    ，同月十二日生效，被告於八十九年間，所犯稅捐稽徵法第
    四十一條以詐術逃漏稅捐罪，其最高本刑為五年以下有期徒
    刑，新舊法比較結果，以新法有利於被告，應依較有利於被
    告之新法適用之。
七、原審未予詳查，遽以不能證明被告犯罪而諭知無罪之判決，
    自有未合，檢察官上訴意旨亦指摘及此，其上訴為有理由，
    應由本院將原判決撤銷改判。爰審酌被告犯罪之動機、目的
    ，手段，虛偽登載甲○○薪資所得之數額，對甲○○所生之
    損害程度尚非重大，逃漏納稅義務人源揮公司營利事業所得
    稅之數額亦非鉅大，及其犯後態度等一切情狀，分別量處如
    主文第二項所示之刑，並定其應執行之刑，暨諭知有期徒刑
    易科罰金之折算標準。
八、末查，被告前未曾受有期徒刑以上刑之宣告，有臺灣臺南地
    方法院檢察署刑案資料查註紀錄表及臺灣高等法院被告全國
    前案紀錄表（本院卷第十四頁）各一份在卷可憑，其等經此
    偵審程序教訓後，應知所警惕，且被告之公司業已停業，現
    已未再開設公司，信無再犯之虞，本院因認對被告所宣告之
    刑以暫不執行為適當，併諭知緩刑二年，以勵自新。
九、另本件起訴書犯罪事實欄並未記載乙○○有偽造甲○○印章
    情事，到庭執行職務之檢察官亦未就此以言詞或書面追加起
    訴，則此部分即屬未受請求之事項。按被告之自白，不得作
    為有罪判決之唯一證據，仍應調查其他必要之證據，以察其
    是否與事實相符，為刑事訴訟法第一百五十六條第二項所明
    定。本件被告乙○○固坦承刻製甲○○印章，蓋於薪資表，
    然查甲○○在原審供稱：「（問：薪資表蓋的印章是你的？
    ）是的。印章及身分證我都交給丙○。」（見原審卷第三十
    九頁）是乙○○自白與事實尚非相符，此外，亦查無被告有
    偽造甲○○印章之積極證據，自無法證明被告有此部分之犯
    行，本院就被告此部分，自不另行審究，併此敘明。
據上論斷，應依刑事訴訟法第369條第1項前段、第364條、第299
條第1項前段、稅捐稽徵法第47條第1款、第41條、刑法第2條第1
項前段、第11條前段、第215條、第216條、第51條第5款、第41
條第1項前段、第55條、第74條第1款，罰金罰鍰提高標準條例第
1項前段、第2條，判決如主文。
本案經檢察官劉得鉦到庭執行職務。
中　　華　　民　　國　　94　　年　　5 　　月　　24　　日
                  刑事第六庭    審判長法　官  蔡崇義
                                      法　官  吳永宋
                                      法　官  侯明正
以上正本證明與原本無異。
登載不實罪不得上訴。
違反稅捐稽徵法部分如不服本判決，應於收受本判決後十日內向
本院提出上訴書狀。其未敘述上訴理由者並得於提起上訴後十日
內向本院補提理由書狀（均須按他造當事人之人數附繕本）「切
勿逕送上級法院」。
　　　　　　　　　　　　　　　　　　　書記官  李育儒
中　　華　　民　　國　　94　　年　　5 　　月　　25　　日
附錄：本判決論罪科刑法條：
刑法第215條 (業務上文書登載不實罪)：
從事業務之人，明知為不實之事項，而登載於其業務上作成之文
書，足以生損害於公眾或他人者，處三年以下有期徒刑、拘役或
五百元以下罰金。
刑法第216條：
行使第二百十條至第二百十五條之文書者依偽造、變造文書或登
載不實事項或使登載不實事項之規定處斷。
稅捐稽徵法第41條：
納稅義務人以詐術或其他不正當方法逃漏稅捐者，處五年以下有
期徒刑、拘役或科或併科新台幣六萬元以下罰金。
稅捐稽徵法第47條：
本法關於納稅義務人、扣繳義務人及代徵人應處徒刑之規定，於
左之人適用之：
 一、公司法規定之公司負責人。
